臺灣臺北地方法院刑事判決　　　　　　　　　　　　　　九十年度易字第九三九號
　　公　訴　人　臺灣臺北地方法院檢察署檢察官
　　被　　　告　甲○○
　　選任辯護人　石宜琳律師
右列被告因竊佔案件，經檢察官提起公訴（八十八年度偵續字第四九五號、八十九年
度偵字第二三二六八號），本院判決如左：
    主  文
甲○○無罪。
    理  由
一、公訴意旨略以：被告甲○○係順陽建設有限公司（下稱順陽公司）之實際負責人
    ，民國八十年間，順陽公司在台北縣新店市大坪林二十張小段二十地號等十三筆
    土地，興建地上十二層，地下二層之「南都大樓」，並於八十二年間完工。被告
    明知上揭大樓地下二樓係公共設施用之防空避難室，為該大樓全部所有權人公同
    共有，竟意圖為自己不法之所有，竊佔該地下二樓，並規劃為雙層停車位，以每
    個車位新台幣（下同）八十萬元之價格對外出售圖利，因認被告涉有刑法第三百
    二十條第二項竊佔罪嫌云云。
二、按犯罪事實應依證據認定之，無證據不得推定其犯罪事實；不能證明被告犯罪者
    ，應諭知無罪之判決，刑事訴訟法第一百五十四條、第三百零一條第一項分別定
    有明文。又事實之認定，應憑證據，如未能發現相當證據，或證據不足以證明，
    自不能以推測或擬制之方法，為裁判基礎；且認定犯罪事實所憑之證據，雖不以
    直接證據為限，間接證據亦包括在內，然而無論直接證據或間接證據，其為訴訟
    上之證明，須於通常一般之人均不致有所懷疑，而得確信其為真實之程度者，始
    得據為有罪之認定，倘其證明尚未達到此一程度，而有合理之懷疑存在而無從使
    事實審法院得有罪之確信時，即應由法院為諭知被告無罪之判決，有最高法院四
    十年台上字第八六號判例、七十六年台上字第四九八六號判例可資參照。次按以
    被害人之陳述為認定犯罪之依據時，必其陳述並無瑕疵，且就其他方面調查，又
    與事實相符，始能認有證據能力，最高法院六十一年臺上字第三０九九號著有判
    例可資參照。再按刑法第三百二十條第二項之竊佔罪，以意圖為自己不法之利益
    ，在他人不知之間而竊佔他人之不動產為其構成之要件，苟其佔用他人不動產之
    始，即已向他人申請准予使用，本無不法利益之意圖，則其能否構成本罪，非無
    研求之餘地，最高法院五十二年度台上字第二二四二號判決意旨參照，亦即刑法
    上之竊佔罪，除行為人須具有意圖為自己或第三人不法之利益之主觀犯意外，並
    須有以己力支配他人不動產之客觀舉動，如欠缺其一，即無該當竊佔罪構成要件
    之餘地。
三、公訴人認被告涉有前開竊佔犯行，無非以告訴人指訴、建物登記謄本、被告自白
    確有將原已完工之地下二樓改建為上下二層後出售之事實，及買賣契約書第六條
    僅規定重劃後每個車位產權登記應為自用儲藏室面積的七十四分之一，並未提及
    亦將公同共有之建號八四八號防空避難室重劃出售，是被告將防空避難室重劃為
    車位，並將地下二樓改建為上下二層，顯有竊佔防空避難室及原地下二樓其上空
    間之事實等為其論據。訊之被告固坦承伊為順陽公司實際負責人，而台北縣政府
    工務局核發之建築執照與八十二年一月八日核發之使用執照上記載均係「地上十
    二層地下二層」，地下二樓停車位之設計原僅有十六個停車位，是在取得使用執
    照後才於八十一年三月間二度施工變更為上下二層，並重新規劃成現狀共六十八
    個停車位等情，核與證人即為順陽公司承辦南都大樓保存登記之代書戊○○於本
    院調查中證述承辦南都大樓相關聲請建物測量、辦理登記等事項之詞相符，並有
    南都大樓地下二樓建築原始平面圖影本、建築執照影本、使用執照影本、台北縣
    新店地政事務所八十九年八月二十一日北新建謄字第二四七四三號建物測量成果
    圖、現場照片六張、本院九十一年一月十四日勘驗筆錄，及台北縣新店地政事務
    所依本院指定繪製之配置圖九十一年一月十七日北縣店地測字第０九一００００
    九二一號函暨所附土地複丈成果圖可稽，足佐被告此部分自白與事實相符，亦即
    被告確有將系爭之南都大樓地下二樓改建為上下二層，並重新規劃停車位之行為
    。惟被告堅決否認有何竊佔犯行，辯稱：南都大樓之興建是其父親與地主間之契
    約，原來就已經約定好取得使用執照後要二度施工，將地下二樓改建為上下二層
    重新規劃停車位，但因為車位無法單獨登記產權，必須配合伊所有建號八四七號
    之儲藏室的七十四分之一面積一同出售登記，所以在賣預售屋時，有買車位的人
    會比沒有買車位的人多了儲藏室部分的持分，其他並無不同，若是賣給非住戶則
    是以儲藏室獨立建號持分之方式登記給停車位之買主，而且二度施工之後，地主
    必須抽籤決定停車位位置，並且與所有住戶訂立分管協議，其中亦就停車位分管
    有所約定，所以伊雖然有二度施工之行為但自始即無竊佔之意思等語。
四、經查，系爭南都大樓地下二樓現狀之二層停車位，確係被告於取得使用執照後二
    度施工，將原有防空避難室兼停車位及儲藏室位置重劃後出售，似有客觀上之竊
    佔行為，然被告於二度施工時之主觀上認定究為何，是否有竊佔之主觀上犯意？
（一）系爭南都大樓所坐落之台北縣新店市○○段二三一地號（重測前為大坪林段二
      十張小段二十地號）係地主陳清標、陳金定、陳坤地、乙○○、丁○○、陳萬
      吉、陳阿珠、陳金龍、陳木順及陳大村等人提供其中二十－二十、二十－十七
      地號與其他相鄰地號合併，並與被告之父親吳滄憫簽訂合建之大樓，嗣因吳滄
      憫去世，而直接將合建之一方更改為被告之名，此部分事實業據台灣高等法院
      八十五年度上易字第三四三九號判決理由欄四（一）認定，有該判決書影本在
      卷，雙方並於合建之初約定，興建地上十二層，地下二層之鋼筋混凝土雙拼式
      建築物，其中地下二層之第二層並重新規劃為上下二層，此可由土地房屋合建
      契約書第二條「（1）甲方（即地主）分得... 地下室第貳層上層重劃後車位
      參個。... （2）除前項甲方所得外，乙方（即被告）分得... 地下室第貳層
      甲方取得外之車位... 」約定可得，雙方的確有將地下二層重劃為上下二層停
      車位之約定，並與證人即地主丁○○、丙○○、乙○○於本院調查中所證相符
      ，證人丁○○證稱：「（問：建商要挖地下三層你交屋時有無同意？有無反對
      ？）沒有反對」、「有同意」、證人丙○○證述：「（問：為何分成上下層？
      ）約定的」、「（問：你有無同意地下二層建商作夾層？）我事先有同意建商
      做」、「（問：你是在哪裡同意表示讓建商蓋地下三層？）是建商事先口頭問
      我，我也口頭同意。因為我簽分管協議的時候不在場，所以我也沒有簽」，證
      人乙○○並進一步證以：「（問：為何約定地下二層的上層或下層？）當初契
      約是吳先生（即被告）的父親訂的，後來簽約時有開說明會，說明會說明地上
      十二層、地下的第一層要做美食街、第二、三層要做停車位」、「（問：地下
      二層作夾層你們有無同意？）我們同意蓋第一、二、三層，我們認為夾層是技
      術問題，應由建商去克服」，則被告辯稱，將地下二樓的一層停車位變更為上
      下二層停車位是原來與合建地主間約定的規劃之詞，應可採信。
（二）告訴人並非地主之一，而係買受南都大樓中門牌號碼為台北縣新店市○○路○
      段八二號地下一樓、同路段八四號地下一樓建物，有上開二址建物所有權狀可
      稽，又依告訴人所提出之房屋預定買賣合約書第六條明訂「... 地下室第二層
      為停車場，經車位重劃後，需取得自用儲藏室之產權，... （重劃後每壹車位
      之產權登記為自用儲藏室面積之七十四分之一）」，若停車位部分於建物出售
      時即依使用執照所載之規劃，則何需約定「車位重劃」後之產權取得，更明載
      「重劃後每壹車位之產權登記為自用儲藏室面積之七四分之一」之比例？況於
      全體住戶約定對於公共設施包括停車位之分管使用時，告訴人因未買受停車位
      ，而對於停車位所佔之防空避難室並無分管使用之權利，此亦可從告訴人在有
      共同管理之一樓平面圖、地下一層（小吃攤位）平面圖、地下二層（上層）停
      車位、地下二層（下層）停車位之騎縫處蓋印，亦在分別管理之地下一層（小
      吃攤位）平面圖之第三個攤位位置（即其買受之攤位）簽名蓋章，卻未在分別
      管理之地下二層（上層）停車位、地下二層（下層）停車位各個停車格蓋章簽
      名即可知，且分管契約既是就整棟大樓公同使用部分為分管之協議，自無僅就
      其中某幾層為約定，而對於其他樓層不約定之理，此有南都大廈管理手冊所附
      南都大樓分管協議書影本可參，是被告辯稱前開分管協議是一份契約，所以分
      管協議人都有在第一、二頁蓋章，當初是為了避免產生爭議才會蓋騎縫章，告
      訴人在地下一樓有約定分管，地下二樓沒有，所以地下二樓的部分並沒有告訴
      人的簽名等詞，足堪採信，而告訴人所稱對於地下二樓重劃之約定並不知悉，
      縱使被告與原地主有前揭約定，亦不能拘束伊即地主之外的其他買受人，且伊
      認為該分管協議並沒有包括地下一、二樓等詞，尚難採信。
（三）另告訴人於另案自訴被告涉犯公共危險等罪時，曾指被告偽刻其印章，經台灣
      高等法院八十七年度上易字第一四一七號判決被告無罪在案，有該判決書影本
      理由欄四（四）可佐，其又於本院調查中指訴印章都是交給被告，所以蓋哪些
      章並不清楚，分管協議當時只是針對地下小吃的部分，雖然分管協議有簽名蓋
      章，但是次頁只有簽名沒有蓋章，所以對共同使用部分的分管協議並不包括地
      下一、二樓的部分云云，欲以分管協議沒有一頁一頁簽名蓋章證其未同意地下
      二樓上下層停車位分管之事，惟其既曾指被告偽刻印章，如今又坦稱協議書首
      頁有其簽名蓋章等詞，兩相對照下，已令人質疑其指訴之真實性。
（四）綜上所述，被告之二度施工既是依照原先與地主間之合建契約，而於出售其他
      買受人時亦未於買賣合約上隱匿二度施工重新規劃停車位之情，更於全體住戶
      簽訂分管協議時明白約定地下二樓上下層停車位之分管使用，則實難認定被告
      有何竊佔之犯意。
（五）雖被告供承除將停車位出售予南都大樓之住戶外，亦有出售予其他第三人，然
      南都大樓地下二樓二度施工之後，對於停車位如何分配，已經建商即被告與地
      主約定由被告分得地下二樓之下層，此業經證人乙○○於本院調查中供陳「地
      下的第一層要做美食街，第二、三層要做停車位，第二層由所有地主共有，地
      下三層歸建商（即被告）所有」在卷，則被告處分自己分得之停車位，出售與
      非住戶之第三人（停車位產權登記部分詳後述），主觀上亦難認其有何竊佔之
      故意。
五、次查，證人戊○○於本院調查中對於南都大樓地下二樓上下層車位產權之登記說
    明謂：「車位是在地下二樓，建號是八四七號，登記為儲藏室，面積是一六九．
    二五平方公尺，要買車位時每一車位登記面積是占地下二層建號八四七的部分的
    七十四分之一，再加上公共設施部分的萬分之五四六五的七十四分之一，公共設
    施持分部分的建號是八四八，面積是一一二八．四○平方公尺」、「（問：為何
    停車位的公共設施部分持分是萬分之五四六五？）因為八四八建號的總面積是一
    一二八．四，面積內含防空避難室兼停車場的面積是六四三．七，將防空避難室
    的面積占八四八建號的面積比例概算為萬分之五四六五」，亦即所有買受車位之
    人所登記者係建號八四七號儲藏室的七十四分之一，而連同主建物八四七建號儲
    藏室過戶公共設施即八四八建號部分之萬分之五四六五的七十四分之一。又告訴
    人對於建號八四八號共同使用部分之權利範圍為萬分之三百，有其前開建物所有
    權狀足參，而證人戊○○亦證述：「（問：建號八四八部分有一個持分萬分之三
    百是什麼情形？）是主建物地下一樓美食街建號八四六的公共設施持分」，亦即
    對於所有住戶而言，有無車位之不同只是有車位之人多了八四七建號儲藏室之持
    分，其他公共設施持分並無不同，則被告雖將地下二樓停車位二度施工重新規劃
    並出售，惟其對於南都大樓所有住戶包括告訴人在地下二樓公共設施之持分顯然
    並無影響。
六、綜上，告訴人之指訴既有瑕疵，又查無何證據可證被告有何竊佔之犯意，縱其有
    在取得使用執照後二度施工之客觀上行為，然此僅係是否另涉建築法規或其他行
    政規章之問題，尚難遽指已該當刑法上竊佔罪之構成要件。此外，復查無其他積
    極證據足證被告有何公訴人所指之竊佔犯行，不能證明被告犯罪，自應為無罪之
    諭知。
據上論斷，應依刑事訴訟法第三百零一條第一項，判決如主文。
本案經檢察官蔡立文到庭執行職務。
中    華    民    國      九十一      年      四      月      四        日
　　　　　　　　　　　　　　　　　　臺灣臺北地方法院刑事第三庭
　　　　　　　　　　　　　　　　　　    審判長法　官　徐　世　禎
                                              法  官  陳  德  民
　　　　　　　　　　　　　　　　　　　　　　　法　官　黎　惠　萍
右正本證明與原本無異
如不服本判決應於送達後十日內向本院提出上訴狀。
                                              書記官　賈　繼　藩
中    華    民    國      九十一      年      四      月      四        日
